臺灣基隆地方法院民事判決　　　　　　 100年度小上字第10號
上　訴　人　彭正雄
　　　　　　陳巧紋
被　上訴人　台北富邦商業銀行股份有限公司
法定代理人　韓蔚廷
訴訟代理人　王永建
　　　　　　林廷宇
上列當事人間請求清償債務事件，上訴人對於中華民國100年5月
31日本院簡易庭100年度基小字第452號第一審判決提起上訴，本
院於民國100年11月7日言詞辯論終結，判決如下：
    主  文
上訴駁回。
第二審訴訟費用新臺幣壹仟伍佰元由上訴人負擔。
    事實及理由
一、上訴人上訴主張：
  (一)上訴人彭正雄雖設籍基隆市○○區○○路52之3 號，然上訴
    人彭正雄事實上並無居住上址，而係居住於苗栗縣造橋鄉○
    ○村○○街70號，然原審未查，誤將言詞辯論期日通知書逕
    依上開戶籍地址送達，致上訴人彭正雄無從收受通知，是原
    審以上訴人彭正雄經合法通知未於言詞辯論期日到庭，逕以
    一造辯論判決，顯有未合。
  (二)上訴人為被繼承人彭志華（已於92年9月13 日死亡）之父母
    即其法定繼承人，被繼承人彭志華生前為職業軍人，長年居
    住軍營，經濟獨立，與上訴人並無同居一處亦無經濟上往來
    ，上訴人對於被繼承人彭志華生前財務狀況全無知悉；且被
    繼承人彭志華死亡後亦無遺留任何遺產，被上訴人請求上訴
    人清償被繼承人彭志華生前積欠之債務，顯有不公。並上訴
    聲明：(1)原判決廢棄。(2)被上訴人於第一審之訴駁回。(3)第
    一、二審訴訟費用由被上訴人負擔。
二、被上訴人則以：除與原判決記載相同者，茲引用之外，補陳
    ：訴外人彭志華原向被上訴人申請福華聯名卡及富邦Miffy
    信用卡2張，因未收到卡片而於89年6月14日辦理掛失，被上
    訴人復行補發卡片予訴外人彭志華，訴外人彭志華原有辦理
    銀行自動扣繳信用卡帳單，扣帳金額是最低應繳金額，惟於
    92 年9月6日間持上開2張信用卡大量預借現後，於同年月13
    日死亡等語資為抗辯。並答辯聲明：(1)上訴駁回。(2)第一、
    二審訴訟費用由上訴人負擔。
三、按對於小額程序第一審判決之上訴，非以其違背法令為理由
    ，不得為之。上訴狀內應記載上訴理由，表明下列各款事項
    ︰(一)原判決所違背之法令及其具體內容。(二)依訴訟資料可認
    為原判決有違背法令之具體事實。小額程序之第二審判決，
    依上訴意旨足認上訴為無理由者，得不經言詞辯論為之。第
    二審法院認上訴為無理由者，應為駁回之判決。民事訴訟法
    第436條之24第2項、第436條之25、第436條之29第2 款及第
    436條之32第2項準用第449條第1項分別定有明文。
四、查，原審判決係以上訴人經合法通知，未於言詞辯論期日到
    場，核無民事訴訟法第386 條所列各款情形，爰依被上訴人
    之聲請，由其一造辯論而為判決。上訴人主張原審未合法通
    知，致其無法為言詞辯論，已提出其所指原判決違背法令之
    理由，揆諸前揭規定，應認其上訴合法。
五、又依民法第20條第1 項之規定，依一定事實足認以久住之意
    思，住於一定之地域者，即為設定其住所於該地。顯見我國
    民法關於住所之設定，兼採主觀主義及客觀主義之精神，必
    須主觀上有久住一定地域之意思，客觀上有住於一定地域之
    事實，該一定之地域始為住所，故住所並不以登記為要件，
    住所之廢止亦同。戶籍法為戶籍登記之行政管理規定，戶籍
    地址乃係依戶籍法所為之登記事項，戶籍法第23、24條固規
    定：戶籍登記事項有變更時，應為變更之登記，戶籍登記事
    項有錯誤或脫漏時，應為更正之登記，但此僅係戶政管理之
    行政規定。以故，戶籍登記之處所固得資為推定住所之依據
    ，惟倘客觀之事證，足認當事人已久無居住該原登記戶籍之
    地域，並以變更意思以其他地域為住所者，即不得僅憑原戶
    籍登記之資料，一律解為其住所（最高法院97年台抗字第11
    8 號裁定意旨可參）。查，上訴人彭正雄係設籍於基隆市○
    ○區○○路52之3 號房屋，但實際與其配偶即上訴人陳巧紋
    一同居住在苗栗縣造橋鄉○○村○○街70號等情，核與本院
    依職權函請基隆市警察局第二分局派員實地訪查，上訴人彭
    正雄確未居住上開戶籍地相合，有該局100年7月30日基警二
    分偵字第1000208427號函覆足憑（見本院卷第19頁），足證
    上訴人彭正雄客觀上並無久住於戶籍地之事實，揆諸前開說
    明，該址即非上訴人彭正雄之住所，先予敘明。
六、次按言詞辯論期日，當事人之一造不到場者，得依到場當事
    人之聲請，由其一造辯論而為判決；不到場之當事人未於相
    當時期受合法之通知者，法院應以裁定駁回前條聲請，並延
    展辯論期日，民事訴訟法第385條第1項前段、第386條第1款
    分別定有明文。又送達不能依民事訴訟法第136、137條規定
    為之者，得將文書寄存送達地之自治或警察機關，並作送達
    通知書兩份，一份黏貼於應受送達人住居所、事務所、營業
    所或其就業處所門首，另一份置於該送達處所信箱或其他適
    當位置，以為送達；寄存送達，自寄存之日起，經10日發生
    效力；應為送達之處所不明者，受訴法院依聲請准為公示送
    達。公示送達，應由法院書記官保管應送達之文書，而於法
    院之公告處黏貼公告，曉示應受送達人應隨時向其領取。但
    應送達者，如係通知書，應將該通知書黏貼於公告處。除前
    項規定外，法院應命將文書之繕本、影本或節本，登載於公
    報或新聞紙，或用其他方法通知或公告之；公示送達，自將
    公告或通知書黏貼公告處之日起，其登載公報或新聞紙者，
    自最後登載之日起，經20日發生效力。民事訴訟法第138 條
    第1、2項及第149條第1項第1款、第151條、第152第1項亦有
    明定。而所謂應為送達之處所不明，係指依社會一般觀念，
    不知其應為送達處所而言，既非以聲請人主觀的不明為標準
    ，亦非以客觀的絕對不明為準，依一般認為相當之方法探查
    後，仍不知其應為送達之處所者，即可認為不明。經查被上
    訴人於原審已提出上訴人分別設籍於基隆市○○區○○路52
    -3號及苗栗縣造橋鄉○○村○○街70號之戶籍謄本在卷為憑
    ，原審第一次言詞辯論通知書及起訴狀繕本係分別向上訴人
    之戶籍地為送達，雖均經寄存警察機關，惟無人前往領取之
    事實，有送達回證附於原審卷可稽（見原審卷第20、21頁）
    ，自堪認被上訴人已依一般認為相當之方法探查後，仍不知
    上訴人應為送達之處所，是被上訴人於原審以上訴人應為送
    達之處所不明為由，聲請對於上訴人為公示送達，於法並無
    不合，原審第二次言詞辯論期日通知書及起訴狀繕本，原審
    法院除依據被上訴人聲請為公示送達外，亦將開庭通知書及
    起訴狀繕本送達上訴人上開戶籍地（上訴人彭正雄部分由其
    女兒彭芬蓮代為受領，上訴人陳巧紋部分則寄存苗栗縣警察
    局竹南分局造橋分駐所）（見原審卷第35、36頁），原審既
    於100年4月28日下午5 時將公告黏貼於牌示處，並經被上訴
    人於同年月30日將公示送達公告刊登於新聞紙，依民事訴訟
    法規定，上訴人陳巧紋部分自寄存之日起經10日，上訴人彭
    正雄部分自最後登載日起經20日，即已生合法送達之效力，
    並已酌留法定就審期間5 日。上訴人既受合法通知，而無正
    當理由未於上開言詞辯論期日到場，原審依被上訴人之聲請
    ，准由被上訴人一造辯論而為判決，核與民事訴訟法第385
    條第1 項前段規定並無不符，上訴意旨雖謂：上訴人彭正雄
    事實上是與上訴人陳巧紋一同居住於苗栗縣造橋鄉○○村○
    ○街70號，而未居住於戶籍地，則本件應送達予上訴人彭正
    雄之言詞辯論期日通知未經合法送達，本件顯有判決適用法
    規不當之違法云云，惟查上訴人彭正雄既自承目前仍設籍於
    基隆市○○區○○路52-3號，縱認上訴人彭正雄陳稱現實住
    居在苗栗縣造橋鄉○○村○○街70號係屬真實，亦非僅依一
    般認為相當之方法即可探查，應認為上訴人彭正雄應為送達
    之處所不明，是上訴意旨指摘原審送達不合法，顯有判決適
    用法規不當之違法云云，為無理由。
七、另按當事人於小額事件第二審程序不得提出新攻擊或防禦方
    法，但因原法院違背法令致未能提出者，不在此限，此為民
    事訴訟法第436條之28 所明定。本件上訴人未於原審言詞辯
    論期日到場，亦未提出書狀作何聲明或陳述，於提起第二審
    上訴，始爭執並未與被繼承人彭志華同財共居，對於被繼承
    人彭志華生前財務狀況全無知悉，且未繼承彭志華任何遺產
    ，被上訴人請求上訴人清償被繼承人彭志華生前積欠之債務
    ，顯有不公，此乃新防禦方法之提出，依上揭規定，於法不
    合。
八、綜上所述，原審判決並無上訴人所指違背法令情事，上訴人
    提起本件上訴，依其上訴意旨足認上訴為無理由，應予駁回
    。
九、末按小額事件第一審法院為訴訟費用之裁判時，應確定其費
    用額，此項規定並為小額事件之上訴程序所準用，民事訴訟
    法第436條之19第1項、第436條之32第1項分別定有明文，爰
    確定本件訴訟費用額如主文第2項所示。
十、結論：本件上訴為無理由，依民事訴訟法第436條之32第1項
    、第2項、第449條第1項、第85條第2項、第436條之19第1項
    ，判決如主文。
中    華    民    國   100    年    11    月    21    日
            民事庭審判長法  官  蔡聰明
                        法  官  林金發
                        法  官  林淑鳳
以上正本證明與原本無異。
本判決不得上訴。
中    華    民    國   100    年    11    月    21    日
                        書記官  孫嘉偉